【裁判字號】    95,再易,63
【裁判日期】    950728
【裁判案由】    交還土地
【裁判全文】
臺灣高等法院臺中分院民事判決  95年度再易字第63號
再審  原告  乙○○原名劉耕銘.
訴訟代理人  何中慶律師
再審  被告  行政院農業委員會林務局東勢林區管理處
法定代理人  甲○○
訴訟代理人  黃呈利律師
上列當事人間請求交還土地之訴事件，再審原告對於中華民國九
十一年十月三十日本院九十年度上易字第三○三號確定判決提起
再審，茲判決如下：
    主  文
再審之訴駁回。
再審訴訟費用由再審原告負擔。
    事實及理由
一、再審原告主張：
（一）前程序本院確定判決有民事訴訟法第四百九十六條第一項
      第一款「適用法規顯有錯誤」之再審事由：
      民法第一百五十三條規定：「當事人互相表示意思一致者
      ，無論其為明示或默示，契約即為成立」，足見契約法律
      關係之發生，係以當事人意思表示一致之內容為準。就此
      ，最高法院十八年上字第四八四號判例謂：「當事人締結
      之契約一經合法成立，雙方均應受其拘束」；最高法院二
      十年上字第六三二號判例謂：「按契約當事人一經意思表
      示一致，其契約即屬合法成立，不容一造無故撤銷」。本
      件再審被告與訴外人吳進財簽訂「國有竹林清理保育契約
      書」，其第一條約定：「保育竹林地區：大安溪事業區13
      1林班5地號計面積五公頃○○四（附具1/6000實測位置圖
      一份）」，故該契約所附「承租位置圖」 (即本院卷第十
      七頁證三及第一八頁證四)應為契約內容之一部，係用以
      標明訴外人吳進財保育土地之詳細面積及位置，故吳進財
      依該契約所保育之土地應以該「國有竹林清理保育契約書
      」所附「承租位置」圖為準，然前程序台灣台中地方法院
      八十八年訴字第一八七一號判決、本院九十年度上易字第
      三○三號判決均漏未查此點，未斟酌此證據，此係構成民
      事訴訟法第四百九十六條第一項第一款「適用法規顯有錯
      誤」，再審原告自得依法提起再審之訴。
（二）前程序本院確定判決有民事訴訟法第四百九十六條第一項
      第十三款「發現未經斟酌之證物」之再審事由：
  １、農委會副主任委員戴振耀曾於本件判決確定後之九十二年
      三月十七日，就本件邀請行政院農業委員會林務局東勢林
      區管理處（即再審被告）甲○○處長，與再審原告及訴外
      人吳進財討論後續處理事宜，並達成結論（即劉耕銘侵墾
      案協商結論）（即本院卷第十五頁證一）：「有關劉耕銘
      君侵墾吳進財君承租國有林地案，台中地方法院門市判決
      所本之航照及測量等資料與事實有明顯違誤。為求權益衡
      平，林務局應於收文後一週內，責成東勢林管處全部重行
      辦0理現場勘查，以釐清事實真相」等語，該次會議並有
      農委會副主任委員戴振耀及再審被告處長甲○○親自簽名
      ，足見再審被告亦承認前程序台灣台中地方法院八十八年
      訴字一八七一號判決及本院九十年度上易字第三○三號所
      為命再審原告剷除果樹交還土地之判決係有錯誤。
  ２、行政院農業委員會林務局九十一年十月廿八日以九一林政
      字第○九一一六一九八七八號函（即本院卷第十六頁證二
      ）已指出：「查人民與本局訂立國有竹林清理保育契約係
      依據台灣省政府農林廳（52）、8、15農祕字第二三二六
      八號令辦理，倘無違反租約約定及森林法等相關法令之情
      事，且未逾租有效期間，則該契約書及所附具實測位置圖
      自當依法有效；至於該承租地需測量時，則應參照契約書
      所載面積及該實測位置圖辦理」，該函文件發文日期為九
      十一年十月廿八日，當再審原告收到該文件時，已來不及
      呈送台灣高等法院台中分院（因該院九十年度上易字第三
      ○三號已於九十一年十月三十日宣判），因而以上述函文
      提起本件再審之訴。
  ３、據訴外人吳進財與再審被告所訂「國有竹林清理保育契約
      書」，該契約書所附「承租位置圖」（即本院卷第十七頁
      證三），與土地測量局之鑑定圖相互比對結果，可見再審
      原告所耕作之土地並不在訴外人吳進財所保育之一三一號
      林地內。原確定判決漏未斟酌此點，以致於事實認定顯有
      違誤。再審原告自得依民事訴訟法第四百九十六條第一項
      第十三款規定提起再審之訴。
  ４、行政院農業委員會林務局九十五年五月二十六日函（即本
      院卷第十九頁證五），說明二載稱：「按本局經管國有林
      班地，前依照『台灣省國有林地清理保育計畫』辦理清理
      ，委託人民保育竹林並訂立『國有竹林清理保育契約書』
      ，如該保育地未違反契約約定及森林法等相關規定者，於
      契約存續期間，當然有效。至該保育地辦理測量時，係參
      照契約面積及位置圖辦理實地測量，測量結果倘發生圖地
      不符情形，則以現場實測圖形及位置為準」，足見本件應
      以現場實測圖形及位置為準，然原審未查，竟以再審被告
      所提圖示為準，致為再審原告敗訴之判決，實有不當。此
      部份再審原告係於九十五年五月底始知悉，應尚未逾三十
      日之再審期間。
  ５、訴外人吳進財保育之一三一林班五號地，經由該實際空照
      圖（即本院卷第二十頁證六）顯示，地上作物係為圖例十
      八之「闊竹混交林」，而再審原告所耕作之土地，經該實
      際空照圖之顯示，係圖例六十三之「果園」，足見該二筆
      土地早已不相關聯，詎再審被告竟以與事實有違之圖起訴
      主張返還土地，原審法院未查，致為再審原告敗訴之判決
      ，實有重新調查之必要。
  ６、依據行政院（58）59臺經字第三六九八號令核定臺灣省政
      府（58）5,23府農字第三五八七六號令公告「台灣省國有
      林事業區內濫墾地清理計劃」（即本院卷第二十一頁證七
      ）第四點規定：「濫墾地種植農作物者，於查明屬實後，
      依照『臺灣省國有森林用地出租造林辦法』（以下簡稱租
      地造林辦法）之規定條件予以訂約實施造林」、同計畫第
      七點規定：「濫墾地已栽植果樹、茶樹者，於查明屬實後
      ，應由該管林業管理機關點交墾民訂約保管，並由墾民限
      期完成水土保持設施後，按租  地造林辦法處理」，足見
      再審被告依該計劃規定，應與再審原告訂定租約，並按租
      地造林辦法處理，然再審被告未予再審原告訂約，實已違
      反該計畫規定。
  ７、依據「林地管理實務」（即本院卷第二十二頁證八）第10
      條係規定「現使用人非租地造林人如何辦理租約（林務局
      七三年十二月二十二日林政字第四三三六九號函）」，為
      徹底整頓租地造林業務解決換約懸案，並能使租地造林業
      務步入正軌准照下列原則辦理：其中第（1）點規定：「
      准由現耕人於一個月內，向林管處登記使用面積、位置、
      地上物。」第（2）規定：「由林管處就現耕人登記資料
      查明屬實後予以公告一個月，如無人提出異議或無糾紛時
      ，准由現耕人個別訂約。」再審被告未按此等規定辦理之
      情甚明。
  ８、依據行政院農業委員會九十四年五月廿三日農授林務字第
      0941720365號函所附九十四年五月十八日邀集行政院秘書
      長、行政院經濟建設委員會、內政部地政司、財政部國有
      財產局、台灣緣墾農權聯盟、及行政院農業委員會林務局
      等重要單位與再審原告等人召開「台灣原墾農權聯盟陳情
      案」第二次會議記錄 (即本院卷第二十三頁證九)，係由
      農委會副主委戴振耀主持，有行政院政務委員林盛豐、林
      務局局長顏仁德即再審原告乙○○等簽名為證，其會議結
      論議題一「無權占用者，專案放租，取得使用權」達成結
      論內容為：「有關請墾農補提供農民於58年5月27日之前
      ，已實際耕作之具體證明文件部分，由林務局設計應具備
      文件種類之表格，請台灣原墾農權聯盟據以填具收集後，
      統一交由林務局彙整後，成立專案小組，邀專家學者共同
      研判（所需經費由林務局及台灣原墾農權聯盟各分擔一半
      ）後，將研判結果呈報行政院，專案決定。」亦已達成專
      案放租之結論，然再審被告卻未按該會議結論辦理，反以
      未符事實之地圖訴請返還土地，非但未予察明再審原告所
      耕作之系爭土地並不在吳進財所保育第一三一林班五號地
      之事實，更已違反前開應與墾民訂約之規定。
  ９、依行政院農業委員會林務局九十五年五月二十六日林政字
      第0951609720號函（即本院卷第二十八頁證十）說明二所
      示：「如該保育地新辦理測量結果發生圖地不符情形，依
      照本局『國有林班地租地測量調查工作手冊』規定，係以
      現場實測圖形及位置為準。」足見若發生圖地不符等爭議
      時，應依照前開函文所示「國有林班地租地測量調查工作
      手冊」之規定處理，然而，依行政院農業委員會林務局編
      撰「國有林班地租地測量調查工作手冊」第十章「異議之
      處理機制」規定：「一、因租地測量所發生之爭議，應先
      由測量隊予以調處，由隊長召集，調處結果應作成書面。
      二、經測量隊現場調處後仍不服者，則由管理處組專案小
      組來處理。三、經管理處處理後，如仍不符者，宜請當事
      人循法律途徑來解決爭議。」然再審被告顯未依前開規定
      處理，實已違反前開規定，而再審原告遲至九十五年五月
      底收到前開函文後，方知悉再審被告前開違反規定情事，
      應尚未逾三十日之再審期間。
（三）綜上所述，前程序本院確定判決有民事訴訟法第四百九十
      六條第一項第一款及第十三款所定再審事由，爰提起再審
      ，求為判決：
    １、原確定判決廢棄。
    ２、再審被告在前程序第一審之訴及假執行之聲請均駁回。
二、再審被告方面：
（一）聲明：求為判決駁回再審原告之訴。
（二）陳述：
  １、再審原告所提之證物均係前程序本院確定判決言詞辯論終
      結後始出現之證物，並非前程序確定判決言詞辯論終結前
      即存在之證物，再審原告據以提起再審，為無理由。
  ２、前程序本院90年上易字第303號確定判決，於91年10月30
      日宣判，該事件不得上訴於第三審法院，於當事人收受判
      決之日起算其提起再審之期間，再審原告於91年11月11日
      收受該判決，收受送達時起算，算至本件提起再審之日即
      九十五年六月六日，已逾法定三十日期間，其再審為不合
      法。
三、關於再審不合法部分：
（一）民事訴訟法第五百條第一項規定：「再審之訴，應於三十
      日之不變期間內提起」，第二項規定：「前項期間，自判
      決確定時起算，判決於送達前確定者，自送達時起算，其
      再審之理由發生或知悉在後者，均自知悉時起算」。第五
      百零一條第一項規定：「再審之訴，應以訴狀表明下列各
      款事項，提出於管轄法院為之．．．四、．．．關於再審
      理由並遵守不變期間之證據」。提起再審之訴之原告，如
      主張其再審理由知悉在後者，應就所主張之事實負舉證責
      任（最高法院三十年抗字第四四三號判例參照）。
（二）本件前程序本院九十年度上易字第三○三號判決係不得上
      訴第三審之案件，該事件於九十一年十月三十日宣示判決
      ，依民事訴訟法第三百九十八條第二項規定，於宣示時即
      九十一年十月三十日確定，但依同法第五百零一條第二項
      規定，對該判決提起再審之訴，其三十日之不變期間應自
      送達時起算，即應自再審原告收受該判決之日即九十一年
      十一月十一日（見該案卷第一四三頁），算滿三十日後所
      提起之再審即屬逾期。除當事人舉證證明再審之事由發生
      或知悉在法定三十日期間之後，否則其所提再審之訴即非
      合法。
（三）本件提起再審之三十日不變期間應自九十一年十一月十一
      日起算，已如上述，再審原告係九十五年六月六日提起本
      件再審，顯已逾法定三十日不變期間。其再審事由中，關
      於證二「行政院農業委員會林務局九十一年十月二十八日
      函文」 ( 本院卷第十六頁)、證三「訴外人吳進財承租位
      置圖」、證四「台灣省國有竹林清理保育契約」、證六「
      空照圖」、證七「台灣省國有林事業區內濫墾地清理計畫
      」、證八「林地管理實務」、證九「行政院農業委員會94
      年5月23日農授林務字第0941720365號函」〔即本判決再
      審原告陳述欄之 ( 一)、之 (二)之2、3、5、6、7、8所
      載之證物〕，此等證物之存在時間均在九十四年五月二十
      三日之前，距本件再審起訴日九十五年六月六日均已逾法
      定三十日不變期間，再審原告均未舉證證明伊就此等證物
      知悉在後以及伊自知悉此等證物之日起至提起本件再審之
      訴之日（九十五年六月六日）止尚未逾三十日之事實，依
      上開說明，本件再審之訴，關於上開部分，即非合法，應
      依民事訴訟法第五零二條第一項規定予以駁回。又再審原
      告所提證一「九十二年三月十七日劉耕銘君侵墾案協商結
      論」〔即本判決再審原告陳述欄之 (二) 之1所載之證物
      〕（見本院卷第十五頁證物一），其上亦有再審原告簽名
      ，顯見再審原告於九十二年三月十七日即早已知悉此事，
      竟遲至九十五年六月六日始據以提起再審，此部分亦顯逾
      三十日不變期間，其訴亦非合法，亦應予駁回（關於再審
      原告所提證五及證十部分，其證據存在時間為九十五年五
      月二十六日，距本件再審起訴日即同年六月六日止尚未逾
      三十日，此部分再審之訴為合法，至此部分是否有理由，
      詳如下述）。
四、關於再審原告之訴無理由（即以證五、證十之證據，對原確
    定判決提起再審）部分：
（一）民事訴訟法第四百九十六條規定：「有下列各款情形之一
      者，得以再審之訴對於確定終局判決聲明不服：十三、當
      事人發現未經斟酌之證物或得使用該證物者。但以如經斟
      酌可受較有利益之裁判者為限」。又上述法條所謂發見未
      經斟酌之證物，係指前訴訟程序事實審之言詞辯論終結前
      已存在之證物，因當事人不知有此，致未經斟酌，現始知
      之者而言。若在前訴訟程序事實審言詞辯論終結前，尚未
      存在之證物，本無所謂發見，自不得以之為再審理由（最
      高法院二十九年度上字第一○○五號判例、三十二年上字
      第一二四七號判例參照）。其意旨乃為促使當事人在前訴
      訟程序事實審言詞辯論終結前，將已存在並已知悉而得提
      出之證物全部提出，以防止當事人於判決發生既判力後，
      濫行提起再審之訴（司法院大法官會議釋字第三五五號解
      釋參照）。
（二）再審原告提出證五即行政院農業委員會林務局九十五年五
      月二十六日函（見本院卷第十九頁），主張該函說明二載
      稱：「按本局經管國有林班地，前依照『台灣省國有林地
      清理保育計畫』辦理清理，委託人民保育竹林並訂立『國
      有竹林清理保育契約書』，如該保育地未違反契約約定及
      森林法等相關規定者，於契約存續期間，當然有效。至該
      保育地辦理測量時，係參照契約面積及位置圖辦理實地測
      量，測量結果倘發生圖地不符情形，則以現場實測圖形及
      位置為準」等語，由此內容，足見本件應以現場實測圖形
      及位置為準，然原審竟以再審被告所提圖示為準，致為再
      審原告敗訴之判決，實有不當。另提出證十即依行政院農
      業委員會林務局九十五年五月二十六日林政字第09516097
      20號函（見本院卷第二十八頁），主張該函說明二載稱：
      「如該保育地新辦理測量結果發生圖地不符情形，依照本
      局『國有林班地租地測量調查工作手冊』規定，係以現場
      實測圖形及位置為準」，足見若發生圖地不符等爭議時，
      應依照前開函文所示「國有林班地租地測量調查工作手冊
      」之規定處理，然而，依行政院農業委員會林務局編撰「
      國有林班地租地測量調查工作手冊」第十章「異議之處理
      機制」規定：「一、因租地測量所發生之爭議，應先由測
      量隊予以調處，由隊長召集，調處結果應作成書面。二、
      經測量隊現場調處後仍不服者，則由管理處組專案小組來
      處理。三、經管理處處理後，如仍不符者，宜請當事人循
      法律途徑來解決爭議」，再審被告顯未依前開規定處理，
      已違反前開規定等語。惟查上開證五及證十等證物，均係
      前程序本院上述確定判決言詞辯論終結（九十一年十月十
      六日）以後始存在，並非在前訴訟程序事實審言詞辯論終
      結前即已存在之證物，本無所謂發見，依上述法條及最高
      法院判例、司法院大法官會議解釋意旨，不得以之為再審
      理由，是再審原告此部分再審之訴為無理由，應予駁回。
五、據上論結，本件再審之訴為一部無理由，一部不合法，依民
    事訴訟法第五百零二條第一項，第七十八條，判決如主文。
中    華    民    國    95    年    7     月    28    日
                      民事第五庭審判長法  官  吳火川
                                      法  官  朱  樑
                                      法  官  邱森樟
以上正本係照原本作成。
不得上訴。
                                      書記官  鄧智惠
中    華    民    國    95    年    8     月    2     日
                                                      Ｈ


司法院資訊處製作；財團法人民間司法改革基金會備份。
